【裁判字號】    93,上易,328
【裁判日期】    950502
【裁判案由】    遷讓房屋
【裁判全文】
臺灣高等法院臺中分院民事判決         93年度上易字第328號
上  訴  人
（原審被告）陳建良即財團法人彰化縣私立培元高級中學破產管理人
訴訟代理人  丁○○
上  訴  人
（原審被告）己○○
            丙○○
            壬○○
前列三人共同
訴訟代理人  吳天富律師
上列當事人間遷讓房屋事件，上訴人對於中華民國93年7月21日
臺灣彰化地方法院第一審判決（93年度訴字第93號），各自提起
上訴，本院於95年4月18日言詞辯論終結，茲判決如下：
    主  文
原判決關於駁回陳建良即財團法人彰化縣私立培元高級中學破產
管理人後項之訴部分，暨訴訟費用之裁判，均廢棄。
壬○○、丙○○、己○○應將坐落於彰化縣彰化市○○○段山腳
小段第384之25地號土地上，如附圖所示編號Ｂ部分占地面積21
平方公尺及Ｃ部分126平方公尺之房屋，遷讓予陳建良即財團法
人彰化縣私立培元高級中學破產管理人。
壬○○、丙○○、己○○之上訴駁回。
第一、二審訴訟費用，均由壬○○、丙○○、己○○負擔。
    事實及理由
一、上訴人陳建良即財團法人彰化縣私立培元高級中學破產管理
    人主張：財團法人彰化縣私立培元高級中學（以下簡稱「培
    元中學」業經台灣彰化地方法院裁定宣告破產，並指定伊為
    破產管理人，培元中學向彰化縣政府承租彰化市○○○段山
    腳小段第384-25、284-26、384-27地號（均分割自同段384-
    8地號）等土地為校地，出資興建如附圖A、A1、B、C等未辦
    理保存登記之建物，其中A為校長宿舍，A1為校長宿舍於78
    年加蓋之廚房，B為84年所蓋、附屬於A1、A之車庫，C 則為
    獨立一間之教師宿舍。對造上訴人壬○○原為培元中學之校
    長，因職務關係而借用上開培元中學所有之建物，供對造上
    訴人共同占用居住，伊基於保全破產財團之必要，經得破產
    監察人同意，依破產法第90條、民法第767條規定，終止使
    用借貸契約，訴請對造上訴人等遷讓上開建物等情，爰依上
    揭法律規定，提起本件訴訟，求為判決：(一)對造上訴人壬○
    ○、丙○○、己○○應將坐落系爭384-25、284-45號及彰化
    縣彰化市○○段坑子內小段14-31地號土地上，如附圖所示
    編號A部分面積128平方公尺，A1部分63平方公尺，暨系爭38
    1-25地號土地上如附圖所示編號B部分21平方公尺、C部分
    126平方公尺之房屋，遷讓予伊；(二)伊願供擔保，請准宣告
    假執行。
二、上訴人壬○○、丙○○、己○○則以：(一)伊等就系爭房屋有
    不定期租賃之租賃權，因壬○○為培元中學籌措建設基金，
    而借予學校500萬元，嗣經70年1月29日培元中學董事會決議
    由壬○○承租系爭房屋，而以上開500萬元債權所生之利息
    支付租金，此除上開會議紀錄可證外，並有培元中學董事長
    乙○○於74年10月6日出具之培元中學董事會證明書、出席
    前揭會議之辛○之證詞等可按。前揭會議中，確有提到宿舍
    承租事宜，會議紀錄雖未載明宿舍問題，惟卻載明承租土地
    事宜，房舍落於承租土地上，自亦包含在承租範疇內。蓋因
    培元中學起初僅有租賃國有土地權利，受私立學校法不得以
    不動產設定融資之限制，因此董事會同意由壬○○承租彰化
    市○○○段山腳小段第384-8、384-25地號土地後，再向國
    有財產局申購，以便向銀行設定融資，故壬○○、丙○○向
    培元中學承租上開建物，以便與土地併案承購，培元中學承
    租國有土地因租約屆滿後未再續約，租賃關係已經消滅，上
    開國有土地為伊等所占有，對造不得主張要求伊等遷讓。(二)
    實則，系爭建物均為伊等出資所興建而為所有權人，即：其
    中A為67年間加高翻建，A1為84年間建增之校長宿舍廚房，
    由甲○○施工，B為78年所蓋、獨立一間之車庫，伊等依土
    地法第104條規定有優先承購權，而C為獨立一間，乃於70年
    間丙○○預為己○○成家居住之用而斥資所建，應為己○○
    所有，伊等對系爭房屋既有所有權，對造上訴人自無權訴請
    伊等遷讓房屋等語，資為抗辯。並聲明求為判決駁回對造上
    訴人在原審之訴。
三、原審法院審理後，斟酌兩造之主張及攻擊防禦方法之結果，
    認上開編號A、A1之房屋為培元中學所有，B、C二部分之房
    屋則不能證明為培元中學所有，是上訴人陳建良即該中學破
    產管理人基於所有權之法律關係，請求對造上訴人等遷讓房
    屋，就A、A1部分為有理由，對B、C二部分為無理由，而為
    兩造各一部勝訴，一部敗訴之判決。兩造就其受敗訴判決部
    分，均聲明不服，各自提起上訴，上訴人陳建良即培元中學
    破產管理人上訴聲明：(一)原判決不利伊部分廢棄；(二)對造上
    訴人等應將建於坐落彰化縣彰化市○○○段山腳小段第384-
    25地號土地上，如附圖所示編號B部分占地面積21平方公尺
    及C部分占地126平方公尺之房屋，遷讓予伊；(三)第一項廢棄
    部分及第二審訴訟費用由對造等負擔。上訴人壬○○、丙○
    ○、己○○三人上訴聲明：(一)原判決關於伊等敗訴部分廢棄
    ；(二)廢棄部分，駁回對造上訴人在第一審之訴及假執行之聲
    請；(三)第一、二審訴訟費用由對造上訴人負擔。兩造之答辯
    聲明則均為求為判決駁回對造之上訴。
四、兩造不爭執之事項：
  (一)培元中學業經台灣彰化地方法院裁定宣告破產，並指定上訴
    人陳建良為破產管理人。
  (二)坐落彰化縣彰化市○○○段山腳小段第384-25、384-26、38
    4-27地號土地，本為培元中學向彰化縣政府承租之校地。
  (三)附圖所示編號A、A1、B、C部分建物於上述校地內，均為上
    訴人壬○○、丙○○、己○○占有使用中，並經原審囑託彰
    化地政事務所複丈如附圖。
五、兩造之爭執要旨：
    本件兩造主要爭執要旨，厥為：
  (一)附圖編號A、A1（培元中學校長職務宿舍及附屬之廚房）、B
    （車庫）及C（己○○所居住之房舍）之系爭房屋，究由兩
    造何人出資所興建？其所有權屬於何人？
  (二)上訴人壬○○、丙○○、己○○三人對上開系爭房舍有無合
    法之租賃權源？抑僅為使用借貸關係？上訴人陳建良即該中
    學破產管理人聲明終止使用借貸關係，而請求其三人遷讓房
    屋，是否有理由？
六、本院得心證之理由：
  (一)查上訴人陳建良即培元中學破產管理人主張上開附圖編號A
    、A1、B、C房屋均屬培元中學於其向彰化縣政府所承租之土
    地上出資所興建乙節，有彰化縣政府所函送之該府代管原省
    有土地與培元中學租賃契約書影本，暨彰化縣稅捐稽徵處函
    送之納稅義務人為培元中學房屋稅籍證明書三份在卷可稽（
    見原審卷第72-77頁，96-123頁），並據證人即培元中學歷
    任董事庚○○、及培元中學總務主任戊○○於本院準備程序
    到庭供證明確（見本院卷第一宗第55-56頁）；黃永河證稱
    ：「A、B、C、A1都屬於學校財產，全部有報給教育廳」，
    戊○○證稱：「C部分以前是73年我到任時是福利社，之後
    由吳麗月老師、張真裘老師，王廷二校長居住過」等語，證
    人王廷二並證稱伊於89年8月至90年6月擔任培元中學校長，
    由學校安排宿舍居住於系爭C房屋，並由學校支付水電等語
    （見本院卷第一宗第71-73頁），即上訴人丙○○對於上述C
    房屋於73年至90年間曾為培元中學福利社及老師、校長宿舍
    之事實，亦坦言不爭執（見本院卷第一宗第56頁），是上訴
    人壬○○三人所辯上開C部分房屋乃丙○○早於70年間為預
    作己○○成家之用而由其自行出資所蓋云云，並舉證人吳月
    蔡為證，顯與事實不符。蓋依上開證人王廷二、戊○○所證
    ，該C部分房屋乃於73年至90年間分別為培元中學之福社利
    、教師及校長宿舍，並由培元中學支付水電費用，已與上訴
    人丙○○等所稱係預供己○○成家之用乙節不符，而證人吳
    月蔡雖證稱該屋興建時伊為小工，係由丙○○付款予包工「
    虎獅」云云，但其不知該款項究為學校公款或丙○○之私款
    ，是不能為該屋為丙○○出資所建之證明。且上訴人即培元
    中學破產管理人陳建良事先向原審法院提出調解聲請，於起
    訴狀附圖即載明請求遷讓之房屋包括上開A、B、C及A1四部
    分（見調解卷第5頁），上訴人壬○○三人於92年11月7日由
    壬○○及丙○○（並代理己○○）二人到庭，在原審坦承自
    認上開房子係培元中學所有無訛，僅以其三人對之有租賃權
    為辯而已（見調解卷第32頁），苟上開系爭房舍確由其三人
    出資興建而所有權屬其三人所有，其豈有為此自認而僅以其
    具有租賃權為辯之理？是綜上所查，以上訴人即培元中學破
    產管理人陳建良所主張該A、B、C及A1部分房屋均屬培元中
    學所有財產乙節為可採。
  (二)上訴人壬○○三人雖辯稱：A部分乃於67年由伊等加高翻建
    ，A1為伊等於84年增建之廚房，並舉證人即施工之工人甲○
    ○為證（見本院卷第一宗第52-54頁），惟其並結稱其不知
    丙○○之付款係出自培元中學公款或其個人之財產等語，是
    無法證明上訴人壬○○等所指上述之加高及增建為其所自行
    出資所為。況上開A部分房屋原屬培元中學之校長職務宿舍
    ，並早於民國49年11月即以培元中學名義申請用電，此有上
    訴人即該校破產管理人陳建良所提出之台灣電力股份有限公
    司彰化區營業處6.3.函及附件在卷可參（見本院卷第二宗
    第12-14頁），而上訴人壬○○等之加高及增建廚房之所為
    ，乃只附合於A房屋之上或為其附屬建物而已，並不能另外
    創設一不動產所有權，亦不能因其加高及增建附屬建物，而
    使其原有建物所有權變更為其所有，是上訴人壬○○等所辯
    其因而取得A、A1建物之所有權云云，並非可取，而以上訴
    人陳建良所主張上開增高及增建附屬建物所為均因附合於A
    之主建物，而為培元中學上開校長職務宿舍之一部分乙節為
    可採。
  (三)上訴人壬○○三人另以伊等對上開系爭建物乃具有租賃之合
    法使用權源云云為辯，並提出培元中學第四屆董事會第九屆
    會議紀錄及董事會董事長丙○○出具之證明書各乙件，暨舉
    證人辛○、乙○○二人為證，惟此均為上訴人即培元中學破
    產管理人陳建良所否認，經查上揭會議紀錄中，並無任何承
    租建築物之記載，而證人即培元中學董事會之董事癸○○、
    蘇水河及總務主任戊○○於本院準備程序到庭，共同證稱系
    爭房屋均為培元中學財產，依規定向教育廳申報，從無在國
    有土地上所興建為學校、校舍出租予人使用之例子，董事會
    會議紀錄無出租之記載即無出租之事實，一切以紀錄為準等
    語甚詳在卷（見本院卷第一宗第49-50頁，第55-56頁）。證
    人乙○○雖證稱上訴人壬○○所提出之培元中學董事會證明
    書係由其所出具無訛（見一審卷第84頁及本院卷第一審第50
    頁），惟其不諱言其乃依上訴人壬○○之傳聞之詞，逕認與
    事實相符而開具上揭證明書之事實（見本院卷第一宗第50頁
    ），是該證明書乃其一人所出具，而董事會會議紀錄，並無
    出租房屋之決議及記載，已如前述，而不能認定其間確有租
    賃房屋之合意，即無租賃之法律關係存在，是上揭證明書乃
    與事實不符，不能資為上訴人壬○○等有利之認定。又上訴
    人壬○○雖主張其有提供500萬元借予培元中學作為開發之
    用云云，惟此仍有爭執，另案訴訟中，為上訴人即培元中學
    被產管理人陳建良陳報在卷，並為上訴人壬○○等所是認，
    且其間縱有由上訴人壬○○提供資金供建校之用，其性質為
    何，是否即為消費借貸及是否即轉化為以利息支付租金，並
    非當然之結論，上訴人壬○○等對於兩造間有借貸及以利息
    支付租金之意思表示合致之事實，既不能舉證證明之，以所
    主張其有出資給培元中學建校之用，即主張其對上開系爭學
    校房舍有租賃法律關係存在，殊無可取。上訴人壬○○、丙
    ○○、己○○三人占有使用該系爭A、B、C及A1培元中學之
    房舍，應只基於使用借貸之法律關係，堪認為真。
  (四)末按，上訴人即培元中學破產管理人陳建良主張附圖編號A
    、B、C之建物係基於使用借貸契約供上訴人壬○○、丙○○
    、己○○三人占有使用，其基於保護破產財產之必要，經徵
    得破產監察人之同意，已發文終止與對造上訴人三人之使用
    借貸關係，並請對造上訴人三人遷讓房屋一節，亦提出破產
    監察人出具之同意書一紙、破產管理人函三紙為證，堪信為
    真實。而上訴人壬○○三人無論以其對系爭房舍有原始取得
    所有權抑有租賃權之抗辯，均無理由，已如前述。從而，上
    訴人即培元中學破產管理人於終止使用借貸關係後，上訴人
    壬○○三人係無權繼續占有使用系爭A、A1、B、C建物，是
    上訴人即培元中學破產管理人基於所有權之法律關係，訴請
    上訴人壬○○、丙○○、己○○三人遷讓系爭A、A1、B、C
    建物，自有理由，應予准許。
七、綜上，上訴人壬○○、丙○○、己○○三人使用系爭A、A1
    、B、C建物之借貸契約法律關係已經上訴人即培元中學破產
    管理人予以終止，是其訴請上訴人壬○○三人予以遷讓，為
    有理由，原審因而判命上訴人壬○○三人自上開A、A1房遷
    讓，依法並無不合。壬○○三人上訴意旨仍執陳詞，指摘原
    判決此部分為不當，聲明求予廢棄改判，為無理由，應予駁
    回，又系爭B、C部分建物，亦為培元中學之校產，基於同一
    之使用借貸契約，既亦經終止，上訴人壬○○三人亦應予遷
    讓。原審就此部分，未據詳察勾稽，徒以上訴人即培元中學
    破產管理人未能提出由該中學鳩工出資興建該部分房舍之證
    據，即認其所有權不屬於該中學，而駁回其破產管理人請求
    上訴人壬○○三人一併予以遷讓之訴，尚嫌率斷，殊有未合
    。上訴人即培元中學破產管理人上訴指摘原判決此部分，為
    有理由，爰由本院將原判決關於此部分廢棄，改命上訴人壬
    ○○、丙○○、己○○應自系爭B、C建物遷讓如上。
八、據上論結，上訴人即培元中學破產管理人之上訴為有理由，
    上訴人壬○○、丙○○、己○○三人之上訴為無理由，依民
    事訴訟法第449條第1項、第450條、第78條、第85條第1項，
    判決如主文。
中    華    民    國    95    年    5     月    2     日
                      民事第五庭審判長法  官  陳滿賢
                                      法  官  古金男
                                      法  官  朱  樑
以上正本係照原本作成。
兩造均不得上訴。
                                      書記官  陳俞豪
中    華    民    國    95    年    5     月    8     日
                                                      Ｈ


司法院資訊處製作；財團法人民間司法改革基金會備份。
